臺北高等行政法院判決
111年度簡上字第46號
上  訴  人  行政院環境保護署

代  表  人  張子敬（署長）

訴訟代理人  凃邑靜        
            李明昌        
            陳修君  律師
被 上訴 人  交通部高速公路局

代  表  人  趙興華（局長）

上列當事人間環境影響評估法事件，上訴人對於中華民國110年1
2月28日臺灣臺北地方法院110年度簡字第64號行政訴訟判決，提
起上訴，本院判決如下：
　　主  文
上訴駁回。
上訴審訴訟費用由上訴人負擔。
　　理  由
一、被上訴人（即開發單位原交通部臺灣區國道新建工程局，於
    民國107年2月12日與原交通部臺灣區國道高速公路局整併）
    辦理國道4號臺中環線豐原潭子段工程（下稱系爭工程）環
    境影響說明書（下稱系爭環說書）開發案（下稱系爭開發案
    ），前經上訴人102年7月19日環署綜字第1020062037號公告
    （下稱系爭公告）審查結論，無須進行第二階段環境影響評
    估，其公告事項一之㈢並載明，被上訴人應於開發行為施工
    前30日內，以書面告知目的事業主管機關及上訴人預定施工
    日期；採分段（分期）開發者，則提報各段（期）開發之第
    一次施工行為預定施工日期。嗣被上訴人向上訴人提送環境
    影響差異分析報告，經提送上訴人環境影響評估審查委員會
    106年12月27日第323次會議審核修正通過後，上訴人以107
    年2月5日環署綜字第1070009951號函予以備查。其後，上訴
    人於108年11月18日派員執行系爭環說書環評監督查核作業
    後，以108年11月21日環署督字第1080087356號函送監督現
    勘意見，經被上訴人108年12月4日函附監督現勘意見回覆表
    後，上訴人發現系爭開發案C711、C712、C713、C714及C715
    標段未於施工前擬定施工地區交通維持計畫送請當地交通主
    管機關核可，且C712、C713及C715標段未於施工前檢具營建
    工地逕流廢水污染削減計畫報主管機關核備，顯未依系爭環
    說書所載內容切實執行，經被上訴人陳述意見後，上訴人乃
    以被上訴人未依環評承諾執行環境管理計畫，與系爭環說書
    第8-6頁8.1.7交通維持需執行防制措施一以及第8-7頁8.1.8
    景觀及遊憩一之㈡所載之內容不符，違反環境影響評估法（
    下稱環評法）第17條規定，乃依環評法第23條第1項第1款及
    環境教育法（下稱環教法）第23條規定，以109年3月23日環
    署督字第1090021337號裁處書，處被上訴人罰鍰新臺幣30萬
    元及環境講習2小時（下稱原處分）。被上訴人不服，提起
    訴願，經行政院以109年7月22日院臺訴字第1090181896號訴
    願決定駁回（下稱訴願決定），被上訴人仍不服，提起行政
    訴訟，經臺灣臺北地方法院（下稱原審）110年度簡字第64
    號行政訴訟判決撤銷訴願決定及原處分（下稱原判決），上
    訴人不服，於是提起本件上訴，並聲明：原判決廢棄；被上
    訴人在第一審之訴駁回。
二、被上訴人起訴主張、上訴人在第一審的答辯，均引用原判決
    的記載。
三、原審為上訴人敗訴之判決，係以：
  ㈠依系爭環說書8.1.7交通維持需執行防制措施一之內容（原證
    3），被上訴人應於工程契約書明訂承包商於施工前擬定施
    工區交通維持計畫送請工程司核定，必要時送請當地交通主
    管機關核可。而被上訴人於系爭開發案C711、C712、C713、
    C714及C715標段工程契約書第01556章交通維持1.5.1均記載
    ：「施工地區交通安全維持及管制計畫：施工地區之施工便
    道或運輸道路或工區內（外）交叉路口等與當地交通有關者
    ，承包商應在施工前，依據其整體施工計畫，並依照交通部
    與內政部合頒之『道路交通標誌、標線、號誌設置規則』、高
    公局訂定之『施工之交通管制守則』，擬訂施工期間之交通安
    全維持及管制計畫，送請工程司代表審核後，再轉請工程司
    核可後實施；必要時，如屬地方主管權責應送請當地交通主
    管機關和可後實施。」（原證4），可徵被上訴人已將系爭
    環說書8.1.7交通維持需執行防制措施一納入工程契約書。
    又系爭開發案C711、C712、C713、C714及C715標段之施工日
    及初期動員計畫送工程司核定日、改道／封路施工日及交通
    維持計畫送當地主管機關核可日如原判決附表一所示，此為
    上訴人所不爭執（原審卷第268頁），並有各該報准函文（
    原證5）可參，足認被上訴人於系爭開發案施工前，已擬定
    施工區交通維持計畫送請工程司及當地交通主管機關核可，
    足認業依系爭環說書8.1.7交通維持需執行防制措施一之內
    容切實執行。
　㈡據系爭環說書8.1.8景觀及遊憩一之㈡之內容（原證3），被上
    訴人應於施工前檢具廢水污染削減計畫報主管機關核備後據
    以實施。而系爭開發案C711、C712、C713、C714及C715標段
    之施工日及廢水污染削減計畫經臺中市政府環境保護局（下
    稱臺中市環保局）核備日如原判決附表二所示，亦為上訴人
    所不爭執（原審卷第268頁），復有各該報准函文（原證6）
    可考，可見被上訴人於系爭開發案施工前，已檢具廢水污染
    削減計畫報請主管機關核備，業依系爭環說書8.1.8景觀及
    遊憩一之㈡的內容切實執行。
　㈢上訴人雖稱其歷年執行環評監督所認定之施工日期，與環評
    法第16條之1、第22條、第23條及其施行細則第18條所規範
    之「實施開發行為」、「動工」定義一致，係以地表整地、
    雜物清除、樹木遷移等工程行為等，有無「實質動工」之事
    實為判定基準，故應以系爭開發案X711標植栽移植工程於10
    5年11月2日進場施工日，為系爭開發案之施工日期等語。惟
    依系爭環說書8.1.7交通維持需執行防制措施一之內容，被
    上訴人應於工程契約書明訂承包商於施工前擬定施工區交通
    維持計畫送請工程司核定，必要時送請當地交通主管機關核
    可，可知被上訴人必須先將系爭開發案C711、C712、C713、
    C714及C715標段工程發包，始能於工程契約書明訂上開內容
    ，並送請工程司及當地交通主管機關核可，而上開標段分別
    於106年6月16日、105年12月29日、106年5月22日、106年7
    月6日、106年9月19日開標及決標（原證15），被上訴人自
    無法於105年11月2日之前於各標段工程契約書明訂承包商於
    施工前擬定施工區交通維持計畫，以及送請工程司及當地交
    通主管機關核可，顯見105年11月2日並非系爭環說書8.1.7
    交通維持需執行防制措施一以及8.1.8景觀及遊憩一之㈡的施
    工日期。
　㈣又「開發單位執行環境影響評估審查結論及承諾事項申報表
    」（原證8）中之「本年開發內容」欄明載：「⒈本年共有＿
    分標施工，主要工程項目包括」等語，可見分標施工非為上
    訴人所不許，且依被上訴人歷次定期申報之該申請表（原證
    7）顯示，被上訴人均在「開始施工日期」填載各標段施工
    日期或尚未施工，堪認被上訴人有定期向上訴人申報各標案
    開始施工日期，上訴人自應以各標案之施工日期進行查核，
    是難認上訴人辯稱被上訴人未以各標段分別執行環境監測計
    畫，因此上訴人歷次依據環評法第18條執行環評監督，均認
    定以其全線施工情形進行查核，而非屬分段施工之開發計畫
    等語為可採。
　㈤至於依系爭公告審查結論之記載，被上訴人固應於分段開發
    施工前30日內，以書面告知上訴人預定施工日期。然原處分
    之「違反事實欄」僅記載原告未依環評承諾執行環境管理計
    畫，與系爭環說書第8-6頁8.1.7交通維持需執行防制措施一
    以及第8-7頁8.1.8景觀及遊憩一之㈡所載之內容不符，並未
    記載被上訴人有違反系爭公告審查結論之違規事實，亦即原
    處分未以被上訴人違反系爭公告審查結論之違規事實據以裁
    處，故被上訴人縱有違反系爭公告審查結論之情形，亦不影
    響本件違規事實之認定。
　㈥縱認被上訴人未依系爭環說書8.1.7交通維持需執行防制措施
    一以及8.1.8景觀及遊憩一之㈡所載內容切實執行，則上訴人
    於原審審理時既表示系爭開發案係全線開發，被上訴人應於
    105年11月2日施工之前，擬定施工地區交通維持計畫送請當
    地交通主管機關核可，以及檢具營建工地逕流廢水污染削減
    計畫經主管機關核備等語（原審卷第56、192-193頁），則
    被上訴人未於105年11月2日前切實執行上開事項，上訴人即
    得對被上訴人行使裁罰權，亦即上訴人之裁罰權應自105年1
    1月3日起算3年，至108年11月3日消滅，上訴人遲至109年3
    月23日始作成原處分，亦已逾行政罰法第27條第1項所定3年
    之裁處權時效等詞，為其判斷之基礎。
四、本院經核原判決的結論，並無違誤。茲就上訴理由再予補充
    論述如下：　 
  ㈠按環評法第1條規定：「為預防及減輕開發行為對環境造成不
    良影響，藉以達成環境保護之目的，特制定本法。本法未規
    定者，適用其他有關法令之規定。」第7條第1項、第2項規
    定：「（第1項）開發單位申請許可開發行為時，應檢具環
    境影響說明書，向目的事業主管機關提出，並由目的事業主
    管機關轉送主管機關審查。（第2項）主管機關應於收到前
    項環境影響說明書後50日內，作成審查結論公告之，並通知
    目的事業主管機關及開發單位。但情形特殊者，其審查期限
    之延長以50日為限。」第17條規定：「開發單位應依環境影
    響說明書、評估書所載之內容及審查結論，切實執行。」第
    23條第1項第1款規定：「有下列情形之一，處新臺幣30萬元
    以上150萬元以下罰鍰，並限期改善；屆期仍未改善者，得
    按日連續處罰：一、違反第7條第3項、第16條之1或第17條
    之規定者。」又環教法第23條規定：「自然人、法人、設有
    代表人或管理人之非法人團體、中央或地方機關（構）或其
    他組織違反環境保護法律或自治條例之行政法上義務，經處
    分機關處分停工、停業或新臺幣5千元以上罰鍰者，處分機
    關並應令該自然人、法人、機關或團體指派有代表權之人或
    負責環境保護權責人員接受1小時以上8小時以下環境講習。
    」我國環評法制係採預防原則，開發行為對於環境有不良影
    響之虞時，應實施環境影響評估，而對環境有重大影響之虞
    之開發行為進行審查。由於重大開發案對環境往往影響深遠
    ，對環境造成危害具有持續性及累積性，其危害程度之判斷
    具有風險預測特性，為發揮環境影響評估制度之實質功能，
    環評法第17條乃明定開發單位應切實執行環說書、評估書所
    載之內容，而違反環評法第17條規定者，依同法第23條規定
    ，主管機關可處罰鍰並限期改善；屆期未改善者，得按日連
    續處罰，並依環教法第23條規定施以環境講習。
　㈡原處分記載之違反事實係：「未依環評承諾執行環境管理計
    畫，與本開發案環境影響說明書第8-6頁8.1.7交通維持需執
    行防制措施第1項『……施工前擬定施工地區交通維持計畫』，
    送請工程司核定，必要時送請當地交通主管機關核可。』，
    及第8-7頁8.1.8景觀及遊憩第㈡項『……施工前檢具〝營建工程
    逕流廢水污染削減計畫〞報主管機關核備後據以實施。』所載
    內容不符。」所載裁處理由及法令依據為：「違反環境影響
    評估法第17條之規定，並依環境影響評估法第23條第1項第1
    款裁處。依環境教育法第23條之規定裁處環境教育。」（原
    證1）。觀之「開發單位執行環境影響評估審查結論及承諾
    事項申報表」中「本年開發內容」欄之記載內容，可知分標
    施工非為上訴人所不許，且依被上訴人歷次定期申報之該申
    請表，被上訴人均在「開始施工日期」填載各標段施工日期
    或尚未施工，堪認被上訴人有定期向上訴人申報各標案開始
    施工日期。又被上訴人已將系爭環說書8.1.7交通維持需執
    行防制措施一納入系爭開發案C711、C712、C713、C714及C7
    15標段工程之工程契約書，其施工日、初期動員計畫及廢水
    污染削減計畫，亦分別送請工程司、當地交通主管機關及臺
    中市環保局核備，可見被上訴人於系爭開發案施工日之前，
    已擬定施工區交通維持計畫送請工程司及當地交通主管機關
    核可，並檢具廢水污染削減計畫報請主管機關核備，業依系
    爭環說書第8-6頁8.1.7交通維持需執行防制措施一以及第8-
    7頁8.1.8景觀及遊憩一之㈡的內容切實執行。至於系爭開發
    案X711標植栽移植工程於105年11月2日進場施工，顯在系爭
    開發案C711、C712、C713、C714及C715標段分別於106年6月
    16日、105年12月29日、106年5月22日、106年7月6日、106
    年9月19日開標及決標之前，被上訴人自無法在系爭開發案X
    711標植栽移植工程於105年11月2日進場施工之前，依前述
    系爭環說書8.1.7交通維持需執行防制措施一之內容，於系
    爭開發案C711、C712、C713、C714及C715標段工程契約書明
    訂承包商於施工前擬定施工區交通維持計畫，以及送請工程
    司及當地交通主管機關核可，故105年11月2日顯非系爭環說
    書8.1.7交通維持需執行防制措施一以及8.1.8景觀及遊憩一
    之㈡之施工日期等情，為原審依法認定之事實，原判決並已
    詳述其事實認定之依據及得心證之理由，核與卷內事證並無
    不符，亦無違背經驗法則、論理法則、不適用法規及不備理
    由之情形。上訴人指摘原判決未慮及我國環評法制係採預防
    原則，相關評估與開發單位承諾係依整體開發行為為之，系
    爭開發案「施工前」之解釋亦應如此理解，原審卻仍以被上
    訴人自行區分之標別切割認定，已有不適用環評法第1條及
    開發行為環境影響評估作業準則第39第1項規定之違法；又
    原審就上訴人所指陳被上訴人所訴各標段之施工日期，均屬
    逾期怠忽執行，亦無解於部分標段於施工後送審核備之違章
    事實等重要抗辯，未予調查，亦未說明不予採納之理由，亦
    有判決不備理由之違法；另原判決於附表一列出「施工日」
    與「改道／封路施工日」，於附表二卻僅列「施工日」，顯
    係以不同認定基準對被上訴人為有利之判斷，亦有認定事實
    與所憑證據內容不符之判決理由矛盾的違法等語，無非就原
    審取捨證據、認定事實之職權行使，及已詳為論斷之事項，
    以其主觀之見解，指摘原判決違法，並無可採。
　㈢行政罰法第27條第1項、第2項規定：「（第1項）行政罰之裁
    處權，因3年期間之經過而消滅。（第2項）前項期間，自違
    反行政法上義務之行為終了時起算。……」是開發單位違反環
    評法第17條所規定應切實執行環說書所載內容義務之行為，
    其裁處權時效係自其停止違反該義務之行為時起算（最高行
    政法院109年度上字第667號判決意旨參照）。故原判決認上
    訴人之裁罰權，應於被上訴人未於105年11月2日之前切實執
    行系爭環說書8.1.7交通維持需執行防制措施一以及8.1.8景
    觀及遊憩一之㈡內容事項之次日，即自105年11月3日起算3年
    ，至108年11月3日消滅，容有誤會，惟不影響判決之結果，
    仍應予維持。
  ㈣綜上所述，上訴人之主張均無可採。原判決將訴願決定及原
    分均予撤銷的結論，核無違誤。上訴論旨，仍執前詞，指摘
    原判決違背法令，求予廢棄，並駁回被上訴人在第一審之訴
    ，為無理由，應予駁回。
五、據上論結，本件上訴為無理由。依行政訴訟法第236條之2第
    3項、第255條第1項、第98條第1項前段，判決如主文。
中　　華　　民　　國　　111　 年　　3　  月　　 31　  日
                    臺北高等行政法院第一庭
                              審判長法  官　許瑞助 
                                    法  官　林家賢 
                                    法  官　孫萍萍
上為正本係照原本作成。
不得上訴。
中　　華　　民　　國　　111　 年　　3　  月　　 31　  日
                                    書記官  李虹儒